ACORDAO-COMPLETO-2384976

ACÓRDÃO 4232/2020 ATA 9/2020 - PRIMEIRA CÂMARA

Acórdão: 
VISTOS, relatados e discutidos estes autos de aposentadoria, 
ACORDAM os Ministros do Tribunal de Contas da União, reunidos em Sessão da Primeira Câmara, ante as razões expostas pelo Relator, e com fundamento nos arts. 1º, inciso V, e 39, inciso II, da Lei 8.443/92 c/c o art. 259, inciso II, do Regimento Interno, em: 
9.1. considerar legal o ato constante da peça 3, relativo à aposentadoria da Sr.ª Patrícia Teixeira de Figueiredo, autorizando-lhe o registro, nos termos do art. 260, § 1º, do Regimento Interno deste Tribunal;
9.2. destacar o ato constante da peça 2, relativo à alteração da aposentadoria da Sr.ª Maria Tereza de Jesus Rufino, constituindo-se apartado, para apreciação em conjunto com o ato inicial que se encontra na base dados do sistema Sisac/e-Pessoal para autuação; e
9.3. determinar à Sefip que dê ciência desta deliberação às interessadas e ao órgão de origem.

Pessoal. Aposentadoria.

Primeira Câmara

3.  Interessadas: Maria Tereza de Jesus Rufino, CPF XXX.998.847-XX e Patrícia Teixeira de Figueiredo, CPF XXX.810.327-XX.

13.1. Ministros presentes: Walton Alencar Rodrigues (Presidente), Benjamin Zymler, Bruno Dantas e Vital do Rêgo.
13.2. Ministros-Substitutos presentes: Augusto Sherman Cavalcanti (Relator) e Weder de Oliveira.

AUGUSTO SHERMAN

h1>RELATÓRIO
Os presentes autos cuidam das aposentadorias de Maria Tereza de Jesus Rufino e Patrícia Teixeira de Figueiredo, no Cargo de Auxiliar de Enfermagem do Hospital Federal Ipanema, nos termos constantes das peças 2 e 3, cujos atos foram encaminhados para deliberação por intermédio do sistema e-pessoal, na sistemática definida na IN 78/2018, com parecer do órgão de Controle Interno pela legalidade. 
2.	A Unidade Técnica, ao analisar os fundamentos legais das concessões e as informações prestadas pelo Controle Interno, lavrou a instrução vista à peça 5, adiante parcialmente transcrita, com ocasionais ajustes de forma:
“ (...) 
EXAME TÉCNICO  
Procedimentos aplicados
2. 	Os procedimentos para exame, apreciação e registro de atos de pessoal encontram-se estabelecidos na Instrução Normativa -TCU 78/2018 e na Resolução -TCU 206/2007. Em seus arts. 4º, § 2º, e 3º, § 3º, respectivamente, essas normas dispõem que os atos de pessoal disponibilizados por meio do Sisac devem ser submetidos à crítica automatizada do próprio sistema, com base em parâmetros predefinidos.
3. 	Relativamente os atos de concessão de aposentadoria, as rotinas de crítica das informações cadastradas no Sisac foram elaboradas e validadas levando-se em conta as peculiaridades desses atos.  Os itens de verificação do sistema compreendem prazos e fundamentos legais, assim como eventuais ocorrências de acumulação.  Trata-se de verificações mais abrangentes, minuciosas e precisas do que aquelas que podem ser realizadas por mãos humanas, proporcionando um nível de segurança ainda maior.
4. 	Além da crítica automatizada, há verificação humana adicional no caso de haver alertas do sistema ou informações não formatadas, como esclarecimentos do gestor ou do controle interno. 
5.  	Tratando-se de atos registrados no Sistema Integrado de Administração de Recursos Humanos (Siape) , tais registros também são considerados pelas rotinas críticas. O Siape disponibiliza informações atualizadas sobre as parcelas que integram os proventos, diferentemente, portanto, do Sisac, que informa as parcelas no momento do registro do ato. Essa confrontação com o Siape fornece uma visão atual e verdadeira da   situação, o que permite descaracterizar irregularidades e inconsistências, que, embora constantes do Sisac, já foram corrigidas.
6. 	Na ocorrência de períodos de tempo relativos à contagem ponderada decorrente do exercício de atividade insalubre, as rotinas incluem a verificação do atendimento dos requisitos estabelecidos no Acórdão 2008/2006-TCU-Plenário (Ministro-Relator Walton Alencar Rodrigues) . Constatado o não atendimento, tais períodos são automaticamente excluídos da contagem do tempo.
7. 	Também são excluídos da contagem outros períodos de tempo cujo cômputo a jurisprudência do Tribunal entende, a princípio, ser irregular.  São exemplos os períodos de tempo rural, aluno aprendiz, estágio, residência médica e aqueles obtidos por justificação judicial.  Trata-se de vedações para as quais a jurisprudência do Tribunal também prevê exceções, mas, nesses casos, a verificação do atendimento dos requisitos não pode ser automatizada, exigindo a apresentação de documentação comprobatória.  Portanto, na ocorrência de qualquer desses períodos, são eles excluídos da contagem.
8. 	Assim, os períodos de tempo impugnáveis pelo Tribunal são excluídos quando da verificação da implementação dos requisitos temporais para se inativar na forma originalmente deferida pelo gestor de pessoal. Em outras palavras, são contabilizados apenas os períodos de tempo sem possibilidade de impugnação com base na lei e na jurisprudência aplicáveis. 
Exame das constatações
9. 	O conjunto das verificações a que os atos foram submetidos encontra-se discriminado em detalhes nas páginas que precedem esta instrução.  Não foi constatado qualquer óbice à sua apreciação pela legalidade. 10. Cabe registrar que esse também foi o entendimento do controle interno, que examinou os atos no âmbito da competência definida nos arts. 11 e 12 da Instrução Normativa -TCU 78/2018. 
 (...) ”. 
3.	A unidade técnica concluiu sua instrução com proposta de julgamento pela legalidade das aposentadorias em apreço, com autorização de registro dos atos respectivos, fazendo-se as determinações pertinentes.
 4.	O Ministério Público, neste ato representado pelo Procurador Rodrigo Medeiros de Lima, ao dissentir da proposta alvitrada pela unidade técnica instrutiva emitiu o Parecer visto à peça 8, lavrado nos seguintes termos:
	“Trata-se da análise dos atos de aposentadoria de Maria Tereza de Jesus Rufino e Patrícia Teixeira de Figueiredo concedidas pelo Hospital Federal Ipanema.
2.	Após aplicação das críticas automáticas, a Secretaria de Fiscalização de Pessoal (Sefip) propôs a legalidade e registro dos atos (peças 5-6) .
3.	O ato de peça 2 trata de alteração da aposentadoria de Maria Tereza de Jesus Rufino, no cargo de auxiliar de enfermagem. Observa-se que o ato inicial da concessão, com vigência em 12/4/2016, foi enviado ao TCU para apreciação em 13/12/2017, e encontra-se na base do Sisac/e-Pessoal aguardando autuação (peça 7) . 
4.	A jurisprudência do Tribunal de Contas da União consolidou-se no sentido de que o ato de alteração deve ser apreciado após ou conjuntamente com a concessão inicial da aposentadoria, uma vez que a alteração possui natureza acessória à concessão inicial (Acórdãos 1.457/2015 e 7.771/2014, ambos da 2ª Câmara) . 
5. 	Além disso, este Tribunal já decidiu que a ausência de registro do ato inicial de concessão de aposentadoria, por si só, impede o registro de ato de alteração posterior, pois o benefício previdenciário ainda não se aperfeiçoou no âmbito do TCU (Acórdão 6120/2017-TCU-Primeira Câmara) .
6.	Em razão do exposto, este representante do Ministério Público de Contas da União opina pelo destaque do ato de peça 2 para processo apartado, no qual também deve ser autuado o ato inicial da concessão, para análise conjunta.
7.	Quanto ao ato de Patrícia Teixeira de Figueiredo (peça 3) , anuímos à proposta da Unidade Técnica de legalidade e concessão do registro”.
É o Relatório.

não há.

Procurador Rodrigo Medeiros de Lima.

APOSENTADORIA. UM ATO INCIAL EM CONFORMIDADE COM OS NORMATIVOS APLICADOS À ESPÉCIE LEGALIDADE E REGISTRO. UM ATO DE ALTERAÇÃO. CONCESSÃO INICIAL AINDA NÃO APRECIADA PELO TRIBUNAL. DESTAQUE. CONSTITUIÇÃO DE APARTADO PARA DELIBERAÇÃO EM CONJUNTO. DETERMINAÇÕES. CIÊNCIA.

APOSENTADORIA (APOS)

Sefip.
Representação legal: não há.
Acórdão: 
VISTOS, relatados e discutidos estes autos de aposentadoria, 
ACORDAM os Ministros do Tribunal de Contas da União, reunidos em Sessão da Primeira Câmara, ante as razões expostas pelo Relator, e com fundamento nos arts. 1º, inciso V, e 39, inciso II, da Lei 8.443/92 c/c o art. 259, inciso II, do Regimento Interno, em:

Em exame as aposentadorias das Sr.ªs Maria Tereza de Jesus Rufino (alteração) e Patrícia Teixeira de Figueiredo (inicial) , ex-servidoras do Hospital Federal Ipanema, com proposta da unidade técnica instrutiva pela legalidade das concessões e registro dos respectivos atos.
2.	  O Ministério Público anuiu à proposta alvitrada pela Sefip apenas no tocante à aposentadoria da Sr.ª Patrícia Teixeira de Figueiredo (peça 3) , haja vista que se encontra conforme os normativos aplicados à espécie, com o que, desde já, manifesto minha concordância e acolho os pareceres convergentes nesse ponto. 
3.	No que tange à aposentadoria de Maria Tereza de Jesus Rufino, conforme visto à peça 2, trata-se, na verdade, de alteração da concessão, cujo ato vestibular, com vigência em 12/4/2016, foi encaminhado ao Tribunal em 13/12/2017, e se encontra na base do sistema Sisac/e-Pessoal aguardando autuação (peça 7) , de sorte que ainda não foi apreciado por esta Corte de Contas.  
4.	A jurisprudência mansa e pacífica deste Tribunal sedimentou o entendimento de que o ato de alteração possui natureza acessória à concessão inicial, que, por constituir ato complexo, só se aperfeiçoa com o registro pelo Tribunal. Dessa forma, a alteração deve ser apreciada após ou em conjunto com a concessão inicial. 
5.	Justifica-se, assim, a proposta do Ministério Público no sentido da necessidade de ser destacado o ato constante da peça 2, alusivo à alteração da aposentadoria de Maria Tereza de Jesus Rufino, constituindo-se apartado, para que seja analisado em conjunto com o ato inicial, na forma dos Acórdãos 7.771/2014 e 1.457/2015, ambos da 2ª Câmara, e 6.120/2017 da 1ª Câmara, entre outros, de maneira que, nesse ponto, acolho a proposta divergente do Ministério Púbico. 
	Ex positis, acolhendo, em parte, a proposição da unidade técnica, e, na sua inteireza, o Parecer do Ministério Público, manifesto-me por que o Tribunal aprove o Acórdão que ora submeto à deliberação deste Colegiado.
TCU, Sala das Sessões Ministro Luciano Brandão Alves de Souza, em 7 de abril de 2020.
AUGUSTO SHERMAN CAVALCANTI 
Relator